【裁判字號】    99,撤簡上,1
【裁判日期】    990630
【裁判案由】    第三人撤銷之訴
【裁判全文】
臺灣臺北地方法院民事判決             99年度撤簡上字第1號
上  訴  人  乙○○
訴訟代理人  丁○○
上  訴  人  丙○○
被  上訴人  悅勝有限公司
法定代理人  甲○○
訴訟代理人  謝曜焜律師
上列當事人間請求第三人撤銷之訴事件，上訴人對於本院98年度
北撤簡字第1 號第一審判決提起上訴，本院於民國99年6 月9 日
言詞辯論終結，判決如下：
    主  文
上訴駁回。
第二審訴訟費用由上訴人負擔。
    事  實  及  理  由
一、本件上訴人丙○○經合法通知，未於言詞辯論期日到場，核
    無民事訴訟法第386 條所列各款情形，爰依被上訴人之聲請
    ，由其一造辯論而為判決。
二、被上訴人起訴主張：被上訴人公司實際負責人甲○○於民國
    80年11月間，出資新台幣（下同）5,000,000 元設立被上訴
    人公司，又甲○○借用上訴人丙○○、訴外人熊陳慕蘭、劉
    許荷弟、林沒宇、楊昌華等人名義登記為被上訴人公司股東
    （登記出資額各為1,000,000 元，並以楊昌華為董事）。多
    年來被上訴人公司股東名義及各出資額有多次更迭，均由甲○○自行決定安排，而丙○○出資額至86年1 月間，已減為
    375,000 元迄今。詎被上訴人公司日前接獲上訴人來函，檢
    附鈞院98年1 月19日北院隆98執公字第2802號執行命令及臺
    北市政府98年2 月13日府產業商字第09830668100 號函，要
    求被上訴人公司在公司章程及股東名簿，將上訴人乙○○登
    記為股東。至此始知乙○○竟先以鈞院93年度北簡字第1475
    1 號返還股權事件，訴請丙○○返還所借名登記之被上訴人
    公司出資額，嗣於該案中再通謀虛偽達成和解（下稱系爭前
    案），後更以系爭前案和解筆錄為執行名義聲請強制執行。
    然被上訴人公司實際由甲○○出資經營，丙○○並未出資，
    自無法就被上訴人公司出資額與乙○○存在借名登記關係、
    亦無法返還乙○○被上訴人公司出資額。爰基於確認訴訟法
    律關係。訴請（一）確認上訴人間，就被上訴人公司出資額
    375,000 元之借名登記法律關係不存在。（二）確認上訴人
    間，就系爭前案返還股權事件所成立「丙○○願將悅勝有限
    公司出資額375,000 元之股權返還予乙○○，並願協同乙○○向悅勝有限公司辦理公司章程變更及股東名簿變更登記為
    乙○○名義」之訴訟上和解無效。（三）確認上訴人對於被
    上訴人公司之「辦理公司章程變更及股東名簿變更登記為乙○○名義」請求權不存在等情。經原審判決准許被上訴人前
    開聲明（一）、（三）部分，駁回前開聲明（二）部分，經
    上訴人就其敗訴部分聲明不服，提起本件上訴。被上訴人除
    援用於原審之主張及陳述外，另於本院補陳：甲○○係被上
    訴人公司實際負責人，自得合法代理被上訴人公司等語。聲
    明：上訴駁回。
三、上訴人均以：被上訴人提出之公司設立登記事項卡、股東名
    單、公司章程等資料，並未記載甲○○出資5,000,000 元，
    及「悅勝公司股東同意書」則係記載股東楊昌華出資「讓由
    」甲○○「承受」，並非終止借名後之返還，暨被上訴人雖
    主張丙○○於89年11月21日於臺灣臺北地方法院檢察署89年
    度他字第1145號案件中之陳述為真，亦無從斷章取義認定丙○○與甲○○間存有借名契約，故否認被上訴人間與丙○○
    間存有借名登記關係。又被上訴人主張上訴人請求辦理公司
    章程及股東名簿變更登記之請求權不存在，並未敘明其請求
    權基礎，又未舉證證明其權利之存在，自屬無據等語為辯。
    並於原審聲明：被上訴人之訴駁回。經原審判決准許被上訴
    人部分勝訴、部分敗訴，上訴人就其敗訴部分聲明不服，提
    起本件上訴。上訴人除援用於原審之主張及陳述外，另於本
    院補陳：甲○○雖經登記為被上訴人公司法定代理人，惟未
    經被上訴人公司股東合法選任，本件訴訟自屬不合法；上訴
    人間存有借名登記法律關係，並不致被上訴人公司在私法上
    之地位受有侵害危險之虞，是被上訴人公司此部分起訴，並
    無確認利益；系爭前案和解筆錄與確定判決有同一效力，丙○○自應將其在被上訴人公司之出資額375,000 元股權返還
    乙○○等語。聲明：（一）原判決不利於上訴人部分廢棄。
    （二）上開廢棄部分，被上訴人公司在第一審之訴駁回。
四、兩造不爭執之事實：
（一）乙○○曾於93年6 月3 日，以系爭前案訴請丙○○返還股
      權件，旋即於93年6 月18日當庭成立訴訟上和解，和解內
      容為「一、丙○○願將在被上訴人公司之出資額375,000
      元股權返還乙○○。二、丙○○並願協同乙○○向被上訴
      人公司辦理公司章程變更及股東名簿變更登記為乙○○名
      義」。嗣乙○○再持系爭前案和解筆錄為執行名義，聲請
      本院以98年度司執字第2802號對丙○○強制執行。
（二）丙○○曾於台灣台北地方法院檢察署（下稱台北地檢）89
      年度他字第1145號偽造文書案件中，於89年11月21日出庭
      接受詢問。
五、本院得心證之理由：
（一）本件被告固稱：甲○○雖經登記為被上訴人公司法定代理
      人，惟未經被上訴人公司股東合法選任，本件訴訟自屬不
      合法云云。惟查，甲○○登記為被上訴人公司法定代理人
      乙情，為兩造所不爭執，並有上訴人所提被上訴人公司變
      更登記事項卡在卷可參。已徵該法定代理人登記在變更或
      撤銷以前，至少形式上仍應認定甲○○為被上訴人公司法
      定代理人甚明。況查，甲○○為被上訴人公司實際負責人
      乙情，亦迭經司法判決確認在案（參臺灣臺北地方法院92
      年度訴字第2169號、臺灣高等法院94年上訴字第1531號、
      93年上易字第248 號刑事判決）。益徵甲○○代理被上訴
      人公司提起本件訴訟，並屬適法。至上訴人雖以前開臺灣
      高等法院94年上訴字第1531號業經最高法院撤銷發回，惟
      查，最高法院於該案中雖未直接肯認或否認甲○○為實際
      負責人之事實，但至少係肯認甲○○為被上訴人公司名義
      負責人無訛。則在上開法定代理人登記被撤銷或變更前，
      由甲○○擔任被上訴人公司法定代理人提起本件訴訟，即
      無不法。上訴人此部分所辯，洵屬無據，尚無可採。
（二）按法律關係之存在與否不明確，致原告在私法上之地位有
      受侵害之危險，而此危險得以對於被告之確認判決除去之
      者，即得依民事訴訟法第247 條之規定提起確認之訴。最
      高法院著有52年台上字第1922號判例要旨可資參照。次按
      縱所求確認者為他人間之法律關係，如有即受判決之確認
      利益，亦非不得提起。再者，過去不成立之法律關係，經
      延至目前仍繼續不存在時，即不失為現在之法律關係。如
      對於該法律關係存在與否，有即受確認判決之法律上利益
      者，自非不得就該現在繼續不存在之法律關係提起確認之
      訴。最高法院88年度台上字第1401號判決要旨可供參酌。
      經查，上訴人間借名登記法律關係是否存在，關係被上訴
      人公司股東登記之正確性，且涉及被上訴人公司是否有被
      聲請強制執行之危險（雖被上訴人公司於被聲請強制執行
      時，得否認丙○○在該公司之出資額，即需由乙○○訴請
      被上訴人確認丙○○在該公司之出資額存在，惟若被上訴
      人於本件訴訟主動提告確認，亦可排除上開危險），揆之
      首開說明，被上訴人公司提出本件確認之訴確足以排除此
      項危險，即與上開法條之規定並無不合，上訴人抗辯本件
      無確認利益云云，洵屬誤會，並無可採。
（三）被上訴人公司訴請確認上訴人間，就被上訴人公司出資額
      375,000 元之借名登記法律關係不存在部分。
    1.按當事人主張有利於己之事實，就其事實負舉證之責任，
      此觀民事訴訟法第277 條規定自明。被上訴人提起本件訴
      訟，否認丙○○曾出資被上訴人公司375,000 元、上訴人
      間就被上訴人公司出資額375,000 元存有借名登記法律關
      係等事實，則依前開說明，上訴人自應就此部分事實負擔
      舉證之責。
    2.經查，丙○○未曾出資被上訴人公司乙情，業據丙○○另
      案於台北地檢署89年度他字第1145號偽造文書案件中自承
      ：不知有被上訴人公司及營業項目，也不知為何自己是被
      上訴人公司股東，也沒有出資，被上訴人公司的人只認識
      甲○○等語在卷，堪可認定。亦有進者，上訴人主張彼等
      間就被上訴人公司出資額375,000 元存有借名登記法律關
      係，顯屬無稽，蓋丙○○既未有出資被上訴人公司之事實
      ，又如何與乙○○為借名登記法律關係之約定。此外，上
      訴人復未能提出其他證據資料證明丙○○曾出資被上訴人
      公司375,000 元之事實，則依舉證責任分配之法則，自無
      法為有利於上訴人之認定。是被上訴人公司訴請確認上訴
      人間，就被上訴人公司出資額375,000 元之借名登記法律
      關係不存在乙節，即屬有據，堪可認定。
（四）被上訴人公司訴請確認上訴人對於被上訴人公司之「辦理
      公司章程變更及股東名簿變更登記為乙○○名義」請求權
      不存在部分。
    1.又查，丙○○並未出資被上訴人公司，及上訴人間亦未就
      被上訴人公司出資額存有借名登記法律關係等情，業已認
      定如前，且參酌被上訴人公司未曾參與系爭前案訴訟上和
      解，縱該和解內容記載丙○○願協同乙○○向被上訴人公
      司辦理公司章程變更及股東名簿變更登記，亦對被上訴人
      公司不生效力（丙○○在被上訴人公司未有出資額，以此
      為訴訟上和解之約定，僅係丙○○應負擔給付不能之債務
      不履行責任爾，上訴人誤認前開與確定判決同一效力之訴
      訟上和解亦對被上訴人公司發生效力，實屬誤會）等情，
      均徵上訴人確無由請求被上訴人公司「辦理公司章程變更
      及股東名簿變更登記為乙○○名義」。從而，被上訴人公
      司訴請確認就此部分，即屬有據，堪可採信。
六、綜上所述，被上訴人公司訴請確認上訴人間，就被上訴人公
    司出資額375,000 元之借名登記法律關係不存在；確認上訴
    人對於被上訴人公司之「辦理公司章程變更及股東名簿變更
    登記為乙○○名義」請求權不存在，均有理由，應予准許。
    是原審判決前開部分被上訴人勝訴，並無不當。上訴意旨指
    摘原判決不當，求予廢棄改判，為無理由，應予駁回。
七、本件事證已臻明確，兩造其餘攻擊防禦方法，核與本件判決
    結果，不生影響，爰不逐一論述，併此敘明。
八、據上論結，本件上訴為無理由，依民事訴訟法第436 條之1
    第3 項、第449 條第1 項、第78條、第85條第2 項，判決如
    主文。
中    華    民    國    99    年    6     月    30    日
                          臺灣臺北地方法院民事第二庭
                              審判長法  官  張松鈞
                                    法  官  羅郁婷
                                    法  官  黃呈熹
以上正本係照原本作成。
本判決不得上訴。
中    華    民    國    99    年    6     月    30    日
                                    書記官  傅美蓮

司法院資訊處製作；財團法人民間司法改革基金會備份。
